臺灣高等法院臺中分院刑事判決　　 96年度重上更(三)字第7號
上　訴　人　臺灣南投地方法院檢察署檢察官
被　　　告　甲○○
選任辯護人　張慶達　律師
上列上訴人因被告貪污治罪條例等案件，不服臺灣南投地方法院
92年度訴字第549號，中華民國93年8月16日第一審判決（起訴案
號：臺灣南投地方法院檢察署民國92年度偵字第1029號），經最
高法院第三次發回更審，本院判決如下：
    主  文
原判決關於甲○○部分撤銷。
甲○○無罪。
    理  由
一、公訴意旨稱：被告甲○○係南投縣南投市營盤國民小學前校
    長（現已退休），負責綜理學校一切行政等業務；簡火連（
    已判刑一年四月，緩刑三年確定）為該校前總務主任（民國
    〔下同〕91年2月退休）， 負責承辦該校工程管理及經費核
    銷等業務， 均為依據法令從事公務之人，緣於89年9月間，
    南投縣南投市盤營國民小學校舍因九二一震災遭受損害，遂
    於89年8月間委由台中市龔瑞琦建築師事務所進行規劃設計
    監造， 並於90年1月17日由營建署代辦教育部校園重建工程
    （即營盤國民小學校園重建工程）招標，經由寶祥營造廠有
    限公司以新臺幣（下同）67,160,852元得標，並核定該校工
    程管理費為334,478元，該工程於90年2月9日開工，至同年8
    月11日完工，依「台灣省各機關工程管理費支用要點」規定
    ，該工程管理費應動支於工作人員差旅費、趕工加班、誤餐
    及因公傷亡之醫藥、慰問等費用項目。詎被告甲○○及同案
    被告簡火連二人，明知校長及學校兼任行政職人員，於寒暑
    假時，平常日應該每天到校上班，上班時間不能再申報加班
    ，且平常上班日之申報加班， 每天不得超過4小時，每月不
    得超過30小時，渠二人竟基於共同詐取財物之不法所有之概
    括犯意聯絡，利用職務上之機會，由時任營盤國民小學校長
    之被告甲○○指示時任營盤國民小學總務主任之簡火連，先
    由簡火連以89年10月至90年8月間上班時間內加班為由， 以
    被告甲○○、簡火連及偽簽並盜用當時已退休之前總務主任
    吳合典署押及印章之方式， 製作渠三人不實之加班請示單、
    加班費請領清冊等資料， 並依程序送經該校主計員李春風、
    人事陳貴珍及校長甲○○等人核章同意後，函報南投縣政府
    圖謀虛報核銷，惟遭南投縣政府教育局以不合規定退件二次
    。 嗣被告甲○○及簡火連為規避申報加班每天不得超過4小
    時，每月每人不得超過30小時之限制，竟由簡火連以原加班
    時數及金額之前提下，再另行製作甲○○、簡火連及偽簽、
    盜用吳合典之署押、印章三人，在工程招標施工前至完工後
    期間 （即89年7月至90年11月間），不實之加班請示單及加
    班費請領清冊等資料，經前開程序核章，以符合形式上之規
    定，並於91年1月4日再函報南投縣政府，經南投縣政府教育
    局輔導員廖宜新及主計室課員陳明珠等人核章同意核銷撥付
    款項， 核甲○○、簡火連2人分別虛報192小時及216小時，
    共詐領工程管理費63,936元及64,584元。虛報吳合典加班費
    5,000元部分， 因吳員於90年2月1日退休而工程於同年2月3
    日才動工而於91年4月間拒領。 甲○○竟指示李育慧代領該
    筆款項，捐贈予贏盤國民小學而製作不實之收據，足生損害
    於公文書之正確性及吳合典， 因認被告犯貪污治罪條例第5
    條第1項第2款、刑法第213條、第216條、第217條第1項之罪
    嫌。
二、訊據被告甲○○堅決否認有何詐取財物及公務員登載不實之
    犯行，並辯稱：伊是按照加班事實請領加班費，並沒有虛報
    詐領的行為，剛開始因為不曉得那些規定，才會被縣政府退
    件，後來延長加班時段伊都有配合工程的需要確實有到學校
    加班，吳合典亦有加班，伊為了保全吳合典之權益，才主動
    幫他申報加班等語。經查：南投縣南投市營盤國民小學校舍
    因九二一震災遭受損害，於89 年8月間委由臺中市龔瑞琦建
    築師事務所進行規劃設計監造， 並於90年1月17日由營建署
    代辦教育部校園重建工程招標，經由寶祥營造廠有限公司得
    標，並核定該校工程管理費為334,478元，該工程於90年2月
    9日開工，至同年8月11日完工等情， 有內政部營建署91年4
    月24日營授中字第913291308號函暨所附營盤國小震災後校
    園重建工程決算書等影本附原審卷、南投縣政府教育局91年
    1月23日簽呈、收據影本附偵查卷可憑。 而依「臺灣省各機
    關工程管理費支用要點」規定，上開工程管理費應動支於工
    作人員差旅費、趕工加班、誤餐及因公傷亡之醫藥、慰問等
    費用項目。又88年九二一地震後，行政院為搶救震災災後之
    重建工作，乃經院會決議呈請總統於88 年9月25日依緊急命
    令法發布緊急命令，行政院人事行政局即刻採行各項應變措
    施，並主動邀集各有關中央主管機關及縣市政府開會，研商
    行政院所屬各級人事機構如何有效支援九二一震災災後重建
    事宜，就人力運用、休假加班、辦公時間、福利互助、急難
    貸款等方面研議因應措施，簽奉行政院核定實施「九二一震
    災災後重建因應措施」， 其中第2項關於「彈性處理各項差
    勤管理及考核訓練」 第2款規定：「參與九二一大地震救災
    或災後重建之機關或人員‧‧，其加班時數逾時加班部分，
    得不受每月30小時之限制，並授權各機關學校首長視災情依
    規定按實自行核定」，是被告因辦理災後重建校舍工程事務
    而加班，應有上開因應措施之適用，即不受行政院77年11月
    21 日，以台人政肆字第40701號函所頒「加班費支給標準及
    管制規定第3條 「每人每月加班以不超過30小時為限」之限
    制。再證人即營盤國小校園重建工程設計建築師龔瑞琦於原
    審到庭具結證稱： 「我是在89年7月24日由教育部遴選為此
    部分工程設計及監造的建築師， 正式獲得通知是89年8月16
    日，7月24日之前， 學校方面要製作建築規劃說明書及需求
    表，各個學校會將需求統一報到南投縣教育局，教育局彙整
    後送到教育部，教育部才發遴選的公告，我要透過需求表才
    知道營盤國小的需求，所以遴選前的三個禮拜我就拿到需求
    表了，是登載在一本冊子裡面； 工程是在90年8月11日完工
    ，完工後展開所謂的驗收作業，一般就是分初驗、複驗，其
    實還有很多現場的工作在進行，所有事情結束後91年1月8日
    我們才取得南投縣政府發的使用執照，所以這之間我們都有
    工作；當時校長的辦公室就在我的基地旁邊，所以我去的時
    候，都可以方便的找到校長，工作上的聯繫討論應該沒有困
    難障礙；我是不定時在現場，去的時候不會刻意的去找簡火
    連，如果是工作上需要的聯繫大部分都找得到人」等語。另
    證人陳進祿於原審及本院前審審理時證稱： 「90年2月間我
    擔任營盤國小工程工地主任，係寶祥營造公司調我到工地擔
    任工地主任，動工典禮、開工我都有到， 同年9月開學後才
    離開，當工地主任時，校長甲○○都有在工地巡視，暑假期
    間也是，我們施工期間看到校長都會打招呼，常常可以看到
    校長，有困難都會找校長協調，當時的總務主任簡火連也都
    有在場監工，晚上有時也看得到，我們工程從開工到完工，
    都沒有休息，早上8點到晚上6點，有時候加班到八點多，有
    時加班到晚上11、12點都有，工程前後期比較常加班，我整
    天都在工地，但不是都會特別去與被告見面，幾乎每天都可
    看到，有時候一天可以見到好幾次，很頻繁就是了。該重建
    工程非常趕，休假很少，前三個月幾乎沒有休假」等語。又
    證人陳威鑽於原審審理時證稱：「我是營盤國小重建工程水
    電及消防部分之現場工作人員， 我於90年2月間開始進場，
    在裡面施工約一年，施工期間，校長甲○○都全面的與我配
    合，要找他的時候都可以找到他，暑假期間也一樣，下班後
    也可以找到校長，但水電加班不多，加班時校長也都在工地
    ，施工期間簡火連也都在現場， 有時加班到晚上9、10點，
    有時到凌晨1、2點，他都在監工，我工作時間是從早上8 點
    到晚上8、9點，每天都會去，每天都可以看到被告，他們都
    在監督，到處看看巡視」等語。證人高炳南亦於原審審理時
    證稱：「我是龔瑞琦事務所的工程人員，負責本案的設計監
    造工作，自90年2月12日起開始到現場監工， 在工地期間，
    有看到校長及簡火連主任，他們去的時間在早上或下午都有
    ，有時候我們在忙，也不會特別注意，寒暑假也可以看到，
    簡主任會巡視現場，問我們進度是否有落後，我們都會跟他
    報告」等語。此外，被告甲○○於89年8月18日下午7時有主
    持營盤國小九二一震災校園重建協商會議，於同年9月19 日
    下午4時有參與該校校園重建參與式規劃設計第二次會議，
    於同日下午7時30分許亦有出席規劃設計第三次會議， 有上
    開會議紀錄等件在卷可稽。綜合以上證人之證詞，及上開會
    議紀錄所示， 營盤國小校園重建工程確實自89年7月初起即
    開始規劃設計，迄至91年1月8日使用執照核發以前，該工程
    相關工作均持續進行，被告甲○○時任營盤國小校長，同案
    被告簡火連於89年9月間即以教師身份列席參與規劃設計會
    議， 並於90年2月間開始代理總務主任之工作，於工程期間
    被告甲○○與同案被告簡火連二人均有在夜晚及寒暑假到校
    加班等情，應屬真實。
三、依卷內相關加班請領清冊所載：被告甲○○陳報之加班時數
    為490小時， 其第三次及第四次陳報加班日期及時數不一致
    ，且公務員自87年1月1日起實施隔週休二日，即每月第2、4
    週星期六為休息例假日，自90年1月1日起，每週有二日休息
    例假日。被告甲○○第四次陳報加班日期89年7月15日（第3
    週）、8月5日（第1週）、9月16日（第3週）、9月30日（第
    5 週）、10月7日（第1週）、11月4日（第1週）、11月18日
    （第3週）、12月16日（第3週），均是週六法定辦公時間。
    又第四次陳報加班時間：89年7月12日（週三）上午加班4小
    時、10月24日（週二）上午加班4小時、90年1月11日（週四
    ）上午加班4小時、90年2月2日（週五）8日（週四）12日（
    週一）16日（週五）上午各加班4小時、2月6日（週二）上
    午加班2小時、7月12日（週四）13日（週五）23日（週一）
    25 日（週三）上午各加班4小時、8月2日（週四）8日（週
    三）9日（週四）10日（週五）上午各加班4小時，亦均為上
    班日之法定上班時間。是以被質疑其部分申報加班時間係於
    法定上班時間，且與實際加班情形有所不符乙節，經查：行
    政院人事行政局九二一震災災後重建因應措施規定：「‧‧
    加班時數逾時加班部分，得不受每月30小時之限制，並授權
    各機關學校首長視災情依規定按實自行核定」，已如前述，
    被告既係參與九二一大地震災後重建之人員，對於加班逾時
    部分，自不受30小時之限制。而就本件工程施作期間辦理監
    工加班，據同案被告簡火連於調查站詢問時供稱：「由我製
    表，再經人事、主計、總務審查，經校長同意，送請南投縣
    政府教育局、主計室審核，核可後撥款，有關加班費之審查
    核銷作業應依省公報規定，並要核對加班工作日數及時數等
    需合乎加班規定」等語， 另就何以前後4次向縣政府陳報上
    開加班資料之原因，於調查站詢問時供稱：「‧‧因之前曾
    呈報一份遭縣府教育局國教課以加班時間、日期不合規定退
    件，為了符合每日不得超過4小時， 每月不得超過30小時的
    規定，於是我重新填寫一份呈報縣政府，又遭縣府主計室以
    每小時金額不對退件，我於是再填寫第三份重新呈報，實際
    上加班總時數並沒有變動，只是為了符合加班每日不得超過
    4 小時，每月不得超過30小時的規定」、「是因縣政府退件
    ，為了符合每日不得超過4小時， 每月不超過30小時的規定
    ，才會重新填寫將時間延長」、「寒暑假相關加班規定我並
    不清楚，要問校長或主辦人員，加班最高時數仍有限制，即
    平常日每天不能超過4小時，例假日每天不超過8小時，每月
    不超過30小時」等語，參酌：證人即承辦校園重建業務之南
    投縣政府教育局輔導員廖宜新於原審審理時證稱：「審核的
    標準是加班每日不得超過4小時， 每月不得超過30小時，我
    們核對的是，一個人的每日加班時數及每月加班時數是否超
    過，不合規定就退件，最後一次核准加班費是在沒有違反上
    開規定之情形下通過的。開工之前加班亦可請領，只要與工
    程有關即可」等語；證人即負責南投縣政府代辦經費審核業
    務之縣政府主計室主計陳明珠於調查站詢問時證稱：「南投
    縣政府對於國小校長及主任、主計、出納、人事等兼任行政
    人員，於平常上班日及例假日辦理加班，‧‧但每日不得超
    過4小時，每月不得超過30小時， 上述人等的加班費用是由
    學校自己審核後，檢附『加班請示單』、『加班請領單』、
    『加班簽到簿』等給南投縣教育局，經教育局核章後，送交
    主計室審核無訛後便付款，主計室僅審核預算及程序是否無
    誤，詳細加班內容由學校校長及學校審核人員審核」等語，
    另於原審審理時證稱：「本案係在工程管理費項下，事由與
    工程相關， 每日有加班不得超過4小時之限制」等語。足見
    被告係為符合上開加班每日不得超過4小時， 每月不得超過
    30小時之規定，而在總加班數不變之情形下，多次調整其加
    班日期及時數之結果。被告於重建期間既有經常性、長久性
    之加班，已見前述，在無積極確切之證據足資證明被告申請
    之加班時數有高於其實際之總加班時數之情形下，即難謂被
    告具有貪污之犯意。至於被告申報加班有更改調整日期及時
    數之情形，係因被告及縣政府承辦人員不諳災後重建法令，
    為符合原先規定，致有不符實情之記載，因無從證明被告有
    虛報加班時數之情事，亦難謂有故意為登載不實之可言。
四、證人吳合典雖於偵查及原審證稱：「重建之後的工作我沒有
    參與，只有參與規劃部分，但是都沒有加班，都在上班時間
    規劃的，我有參加營盤國小的規劃設計會議，但那是上班時
    間，我參與之鑽探地質工作也都是在上班時間」云云，惟：
    證人吳合典確實有在89年8月18日下午7時參與營盤國小九二
    一震災校園重建協商會議， 於同年9月19日下午4時、7時30
    分許亦有參與該校校園重建參與式規劃設計第二次及第三次
    會議等情，有前開會議紀錄等件在卷可查；證人龔瑞琦於原
    審審理時並證稱： 「89年7月24日獲得教育部遴選為本件工
    程設計及監造之工程師後，即陸續展開包括委託地質測量公
    司，從事地質鑽探等工作，從設計到施工，我多次進出營盤
    國小，包括暑假期間，每次均會到校長室找校長，大都可以
    找到，吳合典是當時的總務主任，會議時，他與校長都有參
    加，籌辦前期是吳合典承辦」等語，再參之鑽探公司負責人
    宋輝山證稱： 「自89年8月16日起，即進行工地勘查、收集
    資料‧‧等工作」等語 （原審卷第95頁），因之自89年8月
    16 日起， 當時擔任營盤國小總務主任之吳合典為配合鑽探
    公司之工地勘查而需每日加班，是其於89年11月11日至26日
    、同年12月10日至24日、90年1月7日、14日、28日當有加班
    之實，被告辯稱：吳合典確有加班等語，尚非無據。證人吳
    合典既有加班之事實，則被告與簡火連為吳合典申報於上開
    時日加班並在簽到簿代簽「吳合典」署名，亦難謂具有為吳
    合典「不法」所有之詐取加班費意圖。而證人吳合典事後拒
    絕受領加班費，被告甲○○縱有指示該校出納李育慧將吳合
    典之5,000元加班費捐予學校， 惟證人吳合典拒絕受領並非
    被告甲○○事先所預期，自難認被告甲○○指示被告簡火連
    替吳合典申報加班之始，即有為營盤國小不法所有之意圖。
    至公訴人指被告甲○○指示李育慧代領吳合典拒絕受領之加
    班費，捐贈予營盤國小而製作不實之收據部分（偵卷第36頁
    ），查證人李育慧於原審審理中證稱：「該收據不是我寫的
    ，可是領款人是我寫的，因為那時我擔任出納，因為當時有
    工程管理費的錢發下來要給領款人， 後來只剩下那5,000元
    ，當初是有人交給我要我代領，但是是誰，我已經忘記了，
    所以我就在領款人項下簽名並註明代理，我只有蓋領款人、
    經收、出納部分，收據上所載『經校長打電話確認吳合典主
    任將工程管理費伍仟元捐給學校』等字樣不是我寫的，是誰
    寫的我不清楚」等語。 證人簡淑芳證稱： 「（對於吳合典
    5,000元的事情是否知情？） 來龍去脈我不是很清楚，李育
    慧第一次給我的時候收據上面只有領款人部分是空白的，其
    它都已經寫好了，上面的章也都蓋好了，我那時是擔任學校
    雜收支的出納，因為李育慧老師交給我處理的目的就是要轉
    到學校的雜收入帳，我說錢不是我的，領款人不應該我簽名
    ，我沒有簽字也沒有收錢， 後來第2次李育慧再交給我時領
    款人上就已經簽上李育慧的名字，為何由她簽名，我就不清
    楚了。因為領款人部分已經簽名，所以我在上面註記『5月8
    日收5,000元轉入雜收支』後入帳， 只有這行字樣是我簽的
    ，我就把錢轉到這個帳戶去了，錢是現金，轉入之後收據就
    還給李育慧了，過一陣子後，聽李春風說校長說那筆錢要繳
    庫，還蠻急的要領出來， 領款日應該就是繳庫日」 等語，
    依上開證人之證詞， 證人李育慧確實有替營盤國小代領該
    5,000元之加班費，並由證人簡淑芳轉入該校雜收入帳中，
    僅事後因故又領出該筆款項繳回公庫，則上開收據並無不實
    之處；至該收據上所載「經校長打電話確認吳合典主任將工
    程管理費伍仟元捐給學校」等字樣，僅係附註李育慧代領該
    筆款項之原因，與該收據文書係表示收訖款項之用意無關，
    縱有不實，亦難認有涉及公務員登載不實或使公務員登載不
    實於公文書罪之問題。
五、按刑法第211條偽造公文書之犯罪主體， 係指「無公務員身
    分，或雖有公務員身分，但此項公文書非其職務上有權製作
    者而擅自製作」而言。 次按「刑法第213條登載不實罪，與
    同法第211條變造公文書罪之區別。 前者為有權登載而故意
    登載不實，後者為無權更改而非法塗改。」本件被告是否職
    務上有權製作加班請示單及加班費請領清冊？經本院前審向
    南投縣政府函查， 該府以府教國字戊00000000000號覆函：
    「1.就該校「學校校務工作執掌明細表」中有關「辦理各項
    營繕工程」一項，該校『九二一震災校舍重建工程』係羅列
    於總務處工作項下，由總務主任負責辦理。2.該校同仁辦理
    各項業務，如遇需加班處理情事，由各業務承辦人於事前填
    具加班請示單呈首長核可後實施」（本院上訴卷第93頁），
    其中函旨2所謂 「業務承辦人」是否即指總務主任？抑係需
    加班處理業務之承辦人？經本院再函請南投縣政府說明，該
    府於96年4月24日以府教國字第09600794290號函覆稱：「‧
    ‧三、本案據該校96年4月18日之來函再予補充說明如下：
    該校九二一震災校舍重建時期之校長及總務主任均已不在職
    （退休），僅能由當時辦理九二一震災校舍重建工程決算書
    件等資料研判，顯示當時學校相關同仁之加班請示，係由營
    繕工程業務承辦人（總務主任）統一負責簽奉校長核可後實
    施」等語（本院更三審卷第38頁），因之，營盤國小九二一
    震災校舍重建工程之監工加班費請領工作，顯屬同案被告即
    總務主任簡火連及被告甲○○之權責範圍內，從而，被告身
    為該校之行政首長，核批總務主任職權內製作之加班請示單
    及加班費請領清冊蓋章，並非無權製作公文書，自不符刑法
    第211條偽造公文書罪之構成要件至灼。
六、綜上所述，公訴人認被告涉犯公務員登載不實及利用職務詐
    取財物罪嫌，並無確據足以證明，自屬不能證明被告犯罪，
    原審未予詳查，認定有罪，自有未合，檢察官之上訴意旨又
    指摘，原審量刑過輕，未依刑法第134條規定，加重其刑，
    雖非可取，惟原判決既有可議，即應就被告甲○○部分予以
    撤銷並諭知被告甲○○無罪之判決。
七、據上論斷，應依刑事訴訟法第369條第1項前段、第364條、
    第301條第1項前段，判決如主文。
本案經檢察官乙○○到庭執行職務。
中　　華　　民　　國　　96　　年　　7 　　月　　12　　日
            刑事第四庭　審判長法　官　洪  耀  宗
                         　   法　官  劉  登  俊
                              法  官  陳  欣  安
上列正本證明與原本無異。
如不服本判決應於收受送達後十日內向本院提出上訴書狀，其未
敘述上訴之理由者並得於提起上訴後十日內向本院補提理由書（
須按他造當事人之人數附繕本）。
                              書記官  阮  正  枝
中　　華　　民　　國　　96　　年　　7 　　月　　13　　日
